臺灣士林地方法院民事判決
                                      111年度訴字第659號
原      告  王晨星
訴訟代理人  許仁懷
複  代理人  陳昭安
被      告  杜純琪
訴訟代理人  杜旭彬
            許金絨
上列當事人間請求返還土地等事件，本院於民國111年10月14日
言詞辯論終結，判決如下：
    主  文
被告應將如附表一之「應拆除之地上物」欄所示之地上物拆除，
將該部分土地返還予原告及其他共有人。
被告應給付原告如附表一之「應給付之金額」欄所示之金額。
原告其餘之訴駁回。
訴訟費用由被告負擔二十五分之二十四，餘由原告負擔。
本判決原告勝訴部分，於原告以如附表一之「應供擔保金額」欄
所示之金額為被告供擔保後，得假執行；但被告如以如附表一之
「應供反擔保金額」欄所示之金額為原告供擔保後，得免為假執
行。
原告其餘假執行之聲請駁回。
    事實及理由
壹、按訴狀送達後，原告不得將原訴變更或追加他訴，但請求之
    基礎事實同一者，不在此限，民事訴訟法第255 條第1 項第
    2 款定有明文。本件原告主張坐落臺北市○○區○○段○○段0000
    0地號土地（下稱系爭476-1地號土地）為原告與其他共有人
    所有（原告之所有權應有部分為1/3），惟遭被告無權占用
    ，於起訴時聲明請求被告應將坐落系爭476-1地號土地上，
    如附圖編號Ａ所示之地上物拆除（於訴訟中經測量占用土地
    面積為10.04平方公尺；下稱系爭Ａ地上物），將該部分占用
    之土地遷讓返還予原告及其他共有人，並給付相當於租金之
    不當得利；嗣於審理中追加併請求被告應將坐落系爭476-1
    地號土地上，如附圖編號Ｂ所示之地上物拆除（於訴訟中經
    測量占用土地面積為0.39平方公尺；下稱系爭Ｂ地上物），
    將該部分占用之土地遷讓返還予原告及其他共有人，並給付
    相當於租金之不當得利；經核原告所為訴之追加，均係基於
    主張其所有之系爭476-1地號土地遭被告無權占用之同一基
    礎事實，依前揭規定，程序上應予准許。
貳、原告起訴主張：
一、系爭476-1地號土地為原告與其他共有人所有（原告之應有
    部分為1/3），被告為與系爭476-1地號土地相鄰同小段407
    地號土地上之門牌號碼臺北市○○區○○路○段000巷00號房屋（
    被告於104 年11月11日因買賣取得所有權，下稱系爭16號房
    屋）之所有權人，並以其有處分權之系爭Ａ地上物、系爭Ｂ地
    上物（合稱系爭地上物）無權占用系爭476-1地號土地，供
    其房屋之圍牆、後方增建等使用，原告得依民法第767 條第
    1 項規定，請求被告將系爭地上物拆除，將占用之土地遷讓
    返還予原告及其他共有人。又本件被告以系爭地上物無權占
    有系爭476-1地號土地而受有利益，應依民法第179條規定，
    給付相當於租金之不當得利；而原告係於108 年2 月11日取
    得該土地之應有部分1/3，該土地109 年度之公告地價為每
    平方公尺新台幣（下同）6萬9,520元，應以公告地價之10%
    計算其利益：⑴自108年2月11日至111年3月27日原告起訴狀
    撰狀日止，計37.5月共為7萬5,530元（計算式：69,520〈元/
    平方公尺〉×10.43〈平方公尺〉×10%×1/3〈原告應有部分〉/12〈
    月〉×37.5〈月〉＝75,530〈元〉），並加計按法定年息5%計算之
    遲延利息；⑵自111 年3 月28日起至遷讓返還土地之日止，
    每月應給付2,014元（計算式：69,520〈元/平方公尺〉×10.43
    〈平方公尺〉×10%×1/3〈原告應有部分〉/12〈月〉＝2,014〈元〉）
    等語。
二、聲明：
㈠、被告應將坐落系爭476-1地號土地上，如附圖編號Ａ、Ｂ部分所
    示之地上物拆除（面積共10.43平方公尺），將該部分占用
    之土地遷讓返還予原告及其他共有人。
㈡、被告應給付原告7萬5,530元，及自起訴狀繕本送達之翌日起
    至清償日止，按年息5%計算之利息，暨自111 年3 月28日起
    至遷讓返還土地之日止，按月給付原告2,014元。
㈢、願供擔保，請准宣告假執行。　
參、被告則辯稱：
一、系爭Ａ地上物乃被告取得系爭16號房屋前即已存在之圍牆，
    花盆也是本來就放在地上的，該地上物並非被告所興建，被
    告並未以該地上物無權占用系爭476-1地號土地，該地上物
    並非被告所須拆除；且該地上物既係位於原告所有的土地上
    ，原告自應善盡管理責任，自行負擔費用後拆除；被告僅有
    為了維護系爭16號房屋外牆之環境整潔，故前去該圍牆內打
    掃、撿拾垃圾，及幫忙清除野貓等動物之排泄物，絕無不當
    得利之情事，原告土地使用相關權益未受到損害，故被告並
    無按月給付租金給原告之義務；且被告於111 年3、4 月間
    收到原告起訴狀後，為了方便原告拆除，業由被告母親將花
    盆丟棄、雜草除去。又系爭Ｂ地上物係位於整排房屋後方的
    防火巷，供整排房屋的住戶出入，防火巷內有水溝，水溝是
    在被告房屋的外面，該地上物不知為何人所搭設，被告並無
    拆除的權限等語。
二、聲明：
㈠、原告之訴駁回。
㈡、如受不利判決，願供擔保，請准宣告免為假執行。　　
肆、得心證之理由：
一、查原告為系爭476-1地號土地之共有人（於108 年2 月11日
    因買賣取得所有權應有部分1/3），被告為相鄰同小段407地
    號土地上之系爭16號房屋所有權人（於104 年11月11日因買
    賣取得所有權1/1）；又系爭Ａ地上物、系爭Ｂ地上物占用系
    爭476-1地號土地之面積，分別為10.04平方公尺、0.39平方
    公尺（共10.43平方公尺）等情，有系爭476-1地號土地、系
    爭16號房屋及其基地407地號土地之登記謄本、異動索引（
    見本院卷第64至77、144至149頁）可稽，且經本院勘驗囑託
    地政機關測量在案，有本院111 年8 月23日勘驗筆錄及現場
    相片、臺北市士林地政事務所111年9 月22日函檢送之土地
    複丈成果圖（見本院卷第120至129、154至156頁）可考，且
    為兩造所不爭執，此部分之事實堪信為真。
二、按所有人對於無權占有或侵奪其所有物者，得請求返還之，
    對於妨害其所有權者，得請求除去之，有妨害其所有權之虞
    者，得請求防止之，民法第767條第1項定有明文；又各共有
    人對於第三人，得就共有物之全部為本於所有權之請求，但
    回復共有物之請求，僅得為共有人全體之利益為之，同法第
    821 條亦有明文。次按物之拆除，為事實上之處分行為，僅
    所有人或有事實上處分權之人，方有拆除之權限（最高法院
    102 年度台上字第2053號判決意旨參照）。本件被告否認系
    爭地上物為其所有、或其為有事實上處分權之人，經查：㈠
    系爭Ａ地上物係水泥及鐵柵欄圍牆，一側直接以水泥與系爭1
    6號房屋之外牆相連、一側裝設有活動鐵門，該圍牆範圍內
    曾擺放花盆、地上生長草木等情（見本院卷第112至114、15
    2至156頁之110年11月26日、111年8 月23日現場相片），依
    一般社會通念乃常助其旁系爭16號房屋效用之庭院，復經被
    告自承曾由其母親打掃、撿拾垃圾，及清除野貓等動物之排
    泄物，並在柵欄上懸掛防止野貓進入之黑色鐵絲網片，且於
    接獲本件原告之起訴狀後，由其母親將其內花盆丟棄、雜草
    除去等情（見本院卷第104至105頁），顯有行使管領力之事
    實，足信被告於取得系爭16號房屋時一併取得系爭Ａ地上物
    之處分權，而有拆除之權能；㈡又系爭Ｂ地上物係系爭16號房
    屋後方防火巷之水泥及鐵皮增建（靠外側為水泥牆、上方為
    鐵皮屋簷，向後延伸包圍整條防火巷，最前端為水泥柱及鐵
    門）等情（見本院卷第154至156頁之111年8 月23日勘驗現
    場相片），該地上物既非系爭16號房屋之一部，且顯係供防
    火巷旁的整排房屋住戶出入使用，非由被告獨占管領使用，
    原告遽以被告為該地上物之處分權人而訴請其拆除，難認可
    採。準此，被告係系爭Ａ地上物之處分權人，且未舉證有何
    以該地上物占用系爭476-1地號土地之正當權源，自構成無
    權占有，則原告依所有權人之物上請求權規定，請求被告拆
    除該地上物（面積10.04平方公尺），將占用之土地遷讓返
    還予原告及其他共有人，洵屬有據；至原告就系爭Ｂ地上物
    之請求部分，則屬無據。
三、復按無法律上之原因而受利益，致他人受損害者，應返還其
    利益，民法第179條定有明文。又按無權占有他人房地，可
    能獲得相當於租金之利益（最高法院61年度台上字第1695號
    判決意旨參照）。再按城市地方房屋之租金，以不超過土地
    及其建築物申報總價額年息10%為限，土地法第97條第1項定
    有明文；而所謂土地及建築物之總價額，土地價額依法定地
    價，建築物價額依該管直轄市或縣（市）地政機關估定之價
    額；且土地所有權人依土地法所申報之地價，為法定地價；
    在平均地權條例施行區域，則係指土地所有權人於地政機關
    舉辦規定地價或重新規定地價時之公告申報期間內自行申報
    之地價，如土地所有權人未於公告期間申報地價者，即以公
    告地價80%為其申報地價，土地法施行法第25條、土地法第1
    48條、平均地權條例第16條亦分別定有明文。至於所謂年息
    10%為限，乃指基地租金之最高限額而言，並非必須照申報
    價額年息10%計算之，尚須斟酌基地之位置、工商繁榮程度
    、使用人利用基地之經濟價值、所受利益、彼等關係及社會
    感情等情事，以為決定。經查：
㈠、被告以其有處分權之系爭Ａ地上物無權占有系爭476-1地號土
    地，獲得相當於租金之利益，是原告請求被告給付所受相當
    於租金之不當得利，並非無據。本院爰審酌系爭476-1地號
    土地位於臺北市士林區忠誠路之巷弄內，地目為道，及被告
    所占用該土地之系爭Ａ地上物係庭院用途等情，認本件原告
    得請求被告給付之不當得利金額，以申報地價年息4%計算為
    適當，逾此範圍之請求，則屬無據。
㈡、又系爭Ａ地上物無權占有系爭476-1地號土地之面積為10.04平
    方公尺，而原告就系爭476-1地號土地應有部分為1/3。再原
    告請求被告給付自其於108 年2 月11日取得土地之日起至11
    1 年3 月27日原告起訴狀撰狀日止、及自111 年3 月28日起
    至遷讓返還土地之日止，相當於租金之不當得利損害金，而
    系爭476-1地號土地於108、109 、110 、111 年度之公告地
    價各為每平方公尺8 萬7,500 元、8 萬6,900 元、8 萬6,90
    0 元、8 萬9,200 元，亦即申報地價（即公告地價之80%）
    各為每平方公尺7 萬元、6 萬9,520元、6 萬9,520元、7 萬
    1,360 元等情，有土地登記謄本、公告地價及公告土地現值
    查詢表（見本院卷第120 頁）可按。是本件經計算後，原告
    得請求：
１、自108年2 月11日起至111 年3 月27日止之不當得利金額為2
    萬9,129 元：【⑴108 年2月11日至108 年12月31日（共323 
    日）為8,292 元（計算式：70,000〈元/ 平方公尺〉×10.04〈
    平方公尺〉×4%×323/365〈年〉×1/3〈原告之應有部分〉≒8,292〈
    元〉〈小數點以下四捨五入，下同〉）；⑵109 年1 月1 日至10
    9 年12月31日止（共1 年）為9,306元（計算式：69,520〈元
    /平方公尺〉×10.04〈平方公尺〉×4%×1〈年〉×1/3〈原告之應有部
    分〉≒9,306〈元〉）；⑶110 年1 月1 日至110 年12月31日（共
    1 年）為9,306 元（計算式：69,520〈元/平方公尺〉×10.04〈
    平方公尺〉×4%×1〈年〉×1/3〈原告之應有部分〉≒9,306〈元〉）；
    ⑷111 年1 月1 日至111 年3月27日（共85日）為2,225 元（
    計算式：71,360〈元/平方公尺〉×10.04〈平方公尺〉×4%×85/36
    5〈年〉×1/3〈原告之應有部分〉≒2,225〈元〉）；⑸以上合計為2
    萬9,129元（計算式：8,292〈元〉＋9,306〈元〉＋9,306〈元〉＋2,2
    25〈元〉＝29,129〈元〉）】，並得加計自起訴狀繕本送達之翌
    日即111 年4 月14日起至清償日止，按法定年息5%計算之利
    息。
２、自111 年3 月28日起至遷讓返還上開占用之土地之日止，按
    月給付之不當得利金額為796 元（計算式：71,360〈元/ 平
    方公尺〉×10.04〈平方公尺〉×4%×1/12〈年〉×1/3〈原告之應有部
    分〉≒796〈元〉）。
四、從而，原告提起本件訴訟，於㈠請求被告拆除坐落系爭476-1
    地號土地上之系爭Ａ地上物（面積10.04平方公尺），將該部
    分占用之土地遷讓返還予原告及其他共有人，及㈡請求被告
    給付2萬9,129元，及自111 年4 月14日起至清償日止，按年
    息5%計算之利息，暨自111 年3 月28日起至遷讓返還上開占
    用之土地之日止，按月給付原告796元，即如主文第一、二
    項所示之範圍內，為有理由，應予准許；逾此範圍之請求，
    則無理由，應予駁回。
五、本件原告勝訴部分，兩造均陳明願供擔保，分別聲請宣告假
    執行及免為假執行，經核於法均無不合，爰分別酌定相當之
    擔保金額宣告之。至原告敗訴部分，其假執行之聲請已失所
    附麗，應予駁回。
六、本件判決基礎已臻明確，其餘攻防方法及訴訟資料，經本院
    斟酌後，核與判決結果不生影響，不另一一論述。
七、據上論結，原告之訴為一部有理由、一部無理由，依民事訴
    訟法第79條、第390條第2 項、第392 條，判決如主文。
中    華    民    國   111    年    10     月    31   日
                  民事第二庭  法  官  孫曉青
以上正本係照原本作成。
如對本判決上訴須於判決送達後 20 日內向本院提出上訴狀。如
委任律師提起上訴者，應一併繳納上訴審裁判費。
中    華    民    國   111    年    10     月    31   日
                              書記官  曾琬真
　　　　　　　　　　　　　　　
附表一：　　　　　　　　　　　　　
　　　　　　　　　　　　　　　
    被  告 應拆除之地上物   被  告 應給付之金額   原  告 應供擔保金額   被  告 應供反擔保金額 被告應將坐落臺北市○○區○○段○○段00000地號土地上，如附圖編號Ａ所示部分（面積10.04平方公尺）之地上物拆除，將該部分土地遷讓返還予原告及其他共有人。 被告應給付原告新台幣2萬9,129元，及自民國111年4 月14日起至清償日止，按年息5%計算之利息；暨自民國111年3月28日起至遷讓返還土地之日止，按月給付新台幣796元。 新台幣112萬5,000元 新台幣337萬    3,440元